臺灣板橋地方法院民事判決　　 94年度婚字第202 號
原　　告　丙○○
被　　告　丁○○
上列當事人間請求確認婚姻關係存在事件，於民國九十四年五月
二十三日經言詞辯論終結，判決如下：
主    文
確認原告與被告間婚姻關係存在。
訴訟費用由被告負擔。
事    實
壹、原告方面：
一、聲明：
（一）確認原告與被告之離婚無效。
（二）訴訟費用由被告負擔。
二、陳述：兩造原是夫妻關係，但因被告經常毆打原告，致原告
    不堪其擾，而向本院聲請通常保護令（裁定結果：聲請駁回
    「本院九十三年度家護字第八六八號」），被告因此惱羞成
    怒，不斷逼迫原告離婚。原告迫於無奈，於93年11月23日與
    被告簽立離婚協議書，由被告母親戊○○及被告友人甲○○
    二人，擔任離婚證人；但當時兩位證人均未曾徵詢原告是否
    同意離婚，也均不在場。
    原告於離婚協議書上簽名時，被告及兩位證人均已簽名；但
    原告與證人甲○○從未謀面、交談；且證人戊○○並未親筆
    簽名，而是由被告代為簽名。因此，兩造間之協議離婚，不
    具備法定要件，不生離婚效力。故請求判決協議離婚無效。
三、證據：離婚協議書影本1 份、戶籍謄本2 份、聲明人證乙○
    ○、戊○○及甲○○。
貳、被告方面：
一、聲明：
（一）、請求駁回原告之訴。
（二）、訴訟費用由原告負擔。
二、陳述：兩造婚後，因經常爭吵不休，而均有意離婚。原告且
          曾電洽被告三次，相約前往戶政事務所辦理離婚。
          第一次被告與證人戊○○、甲○○到場等候，原告未
          到；第二次原告要求被告南下彰化辦理離婚，但卻不
          准被告的母親同往，被告之母因顧慮被告安危，而阻
          止被告前往；第三次原告臨時電話聯絡被告，聲稱其
          將自彰化北上泰山辦理離婚，當被告攜帶離婚協議書
          抵達泰山戶政事務所時，原告與原告父親早已在場。
          兩造辦妥離婚事宜後，原告神情愉悅，並與原告父親
          轉往被告住處，取回其私人物品。兩造時生齟齬、原
          告騷擾被告各情，被告家族及同事眾所週知。被告的
          母親因罹患青光眼，視力不佳，又不認識字，才由被
          告代為簽名，但離婚協議書上證人戊○○的印文，確
          實是由被告的母親自蓋印。原告提訴並無理由，應予
          駁回。
三、證據：無。
參、依職權調取前述本院保護令卷宗。
理    由
一、兩造原是夫妻關係，嗣曾向戶政機關為離婚登記，有原告提
    出之戶籍謄本在卷可憑。
二、兩願離婚，應以書面為之、有二人以上證人之簽名，並應向
    戶政機關為離婚登記，民法第一千零五十條，定有明文。
    因此，夫妻間縱有離婚的合意，如未依此方式為之，依民法
    第七十三條規定，自屬無效；而所謂二人以上證人之簽名，
    固然不限於在作成離婚協議書之同時為簽名；也不限於須為
    協議離婚時在場之人，方得為證人；但未親見或親聞雙方當
    事人確有離婚真意的人，終究不得為證人，亦即如非親眼看
    見或親聞雙方當事人確有離婚真意者，即不符合法條所定證
    人的資格。最高法院二十八年上字第一三０六、六十八年台
    上字第三七九二號判例可為參照。
三、兩造簽訂的離婚協議書雖載有證人戊○○、甲○○，但證人
    甲○○不曾見過原告，不曾親聞原告確有離婚真意，已經證
    人甲○○證述在卷，並為兩造所不爭執；而證人戊○○亦到
    庭結證，其於兩造的離婚協議書證人欄用印時，因原告已返
    回彰化娘家，因此，並未問過原告是否有離婚的合意。
四、依照前述法律、判例的規定及見解，證人戊○○、甲○○並
    不符合所謂「協議離婚之證人」的規定。兩造的協議離婚，
    欠缺法定形式要件；縱使雙方當時確實有離婚的合意（由證
    人李岱養即原告之父所證，原告於辦理離婚登記後，隨即與
    證人李岱養，轉往被告住處，取回冰箱及原告私人物品的舉
    動可證），但因本件離婚協議未依民法第一千零五十條規定
    的方式為之，不具備二人以上，親聞或親見兩造確有離婚真
    意的證人的簽名，依民法第七十三條規定自屬無效。
    因此，原告據以訴請確認兩造間婚姻關係存在，為有理由，
    應予准許。
五、兩造其餘攻防方法，不影響判決結果，不再一一論述。
結論：原告之訴為有理由。依民事訴訟法第七十八條，判決如主
      文。
中　　華　　民　　國　　94  　年 　6  　月　　　13　　日
                  家事法庭　法　官郭豫珍
以上正本係照原本作成。
如不服本判決，應於判決送達後二十日內向本院提出上訴狀。
中　　華　　民　　國　　94  　年 　6  　月　　　13　　日
                            書記官簡秋雪
